臺灣高等法院刑事判決　　　　　　　　100年度上易字第757號
上　訴　人　臺灣臺北地方法院檢察署檢察官
被　　　告　夏兢初
選任辯護人　曾郁榮律師
上列上訴人因被告詐欺等案件，不服臺灣臺北地方法院99年度易
字第1784號，中華民國100 年3 月7 日第一審判決（起訴案號：
臺灣臺北地方法院檢察署98年度偵緝字第1386號），提起上訴，
本院判決如下：
    主  文
上訴駁回。
    理  由
一、本案經本院審理結果，認第一審判決對被告夏兢初所為無罪
    之諭知，核無不當，應予維持，並引用第一審判決書記載之
    證據及理由（如附件）。
二、公訴人上訴意旨略以：（一）被告夏兢初坦承其為源智國際
    股份有限公司（下稱源智公司，址設臺北市○○區○○街11
    2 號2 樓）實際負責人，實際到源智公司任職並處理公司事
    務，足認並非不管事之掛名人頭負責人，其並雇用何家嫻（
    原名何佩真，另案判決確定）處理源智公司帳務、稅捐、發
    票、公司之營利事業登記證及銀行資金等重要事項，甚至將
    公司重要之銀行大小印鑑章，對外使用之大小章及發票章等
    ，委由何家嫻保管，自當對於何家嫻工作情形詳加監督管理
    ；且被告夏兢初對公司內部員工之人事事務，亦有相當程度
    之瞭解，對何家嫻對外招攬代辦信用卡及貸款申請等業務時
    ，替諸多無固定工作及財力、薪資證明之人開立不實之源智
    公司在職證明，豈有不知之理？如非被告夏兢初與何家嫻有
    犯意聯絡及行為分擔，何家嫻何能輕易取得源智公司營利事
    業登記證、大小印鑑章、發票章等物，以輕易製作不實在職
    證明及扣繳憑單？（二）又銀行徵信部門對於信用卡及貸款
    申請，大多會打電話至公司查證有無該名員工任職，何家嫻
    若無與被告夏兢初及其他源智公司人員套招，又豈能通過銀
    行徵信部門之徵信查核？（三）況本案警方於97年1 月14日
    搜索網羅資訊有限公司（以下簡稱網羅公司）時，當場查扣
    多家公司大小印鑑章、源智公司資料、徵信教戰手冊等物。
    （四）何家嫻於同年4 月24日製作警詢筆錄，於98年2 月27
    日偵查中當庭認罪，被告夏兢初既稱不知情且否認犯行，即
    應在何家嫻遭警方搜索而聞其風聲時，儘速出面說明案情以
    為澄清，且被告夏兢初位於臺北市○○區○○路三段143 巷
    23號3 樓戶籍地有其母親居住，其母親對於警局及法院之重
    要通知及傳票，豈會不加告知？被告夏兢初卻多次傳喚未到
    庭，經通緝始於98年6 月19日到案，莫非畏罪情虛？（五）
    被告夏兢初在98年6 月19日偵查庭坦承：如果跟源智公司有
    關，伊大概知道是怎麼回事等語：且於99年8 月2 日原審法
    院準備程序，當庭承認犯罪，足認被告夏兢初確實知悉何家
    嫻開立不實在職證明及扣繳憑單供人申請信用卡及銀行貸款
    之用。何家嫻雖於審理中以證人身分到庭證稱：被告夏兢初
    不知情，是其私下製作不實的扣繳憑單及在職證明等語，然
    何家嫻與被告夏兢初交情匪淺，同為本案之共犯，顯企圖為
    被告夏兢初脫罪，袒護被告，如共犯中一人出面認罪，扛下
    所有罪責，另一人為公司實際負責人，遲於通緝數年後始到
    案，僅需辯稱對於公司人員、會計個人行為毫無所悉，即可
    完全免責？不用擔負監督管理公司之責？公司營利事業登記
    證、印鑑章、發票章也可隨意任人使用？公司實際負責人亦
    不用管理監督其員工如何使用上開重要印鑑？以何家嫻涉案
    情形，偽造不實文書申請信用卡件數高達13件、銀行貸款5
    件，顯為集團性犯罪，有共犯數人共同參與，絕非僅憑何家
    嫻一人即可獨力完成，是原審認定事實及適用法律有上述之
    違法，難認妥適，請求撤銷原判決，更為適當合法之判決等
    語。
三、按犯罪事實應依證據認定之，無證據不得認定犯罪事實；又
    不能證明被告犯罪或其行為不罰者，應諭知無罪之判決，刑
    事訴訟法第154 條、第301 條第1 項分別定有明文。故被告
    未經審判證明有罪確定前，推定其為無罪；認定不利於被告
    之事實，須依積極證據，苟積極證據不足為不利於被告事實
    之認定時，即應為有利於被告之認定，更不必有何有利之證
    據，是事實審法院對於證據之取捨，依法雖有自由判斷之權
    ，然積極證據不足以證明犯罪事實時，被告之抗辯或反證縱
    屬虛偽，仍不能以此資為積極證據應予採信之理由，亦經最
    高法院30年上字第816 號、30年度上字第482 號等判例明揭
    其旨。我國刑事訴訟制度既已修正為以當事人進行主義為主
    ，職權進行主義為輔，對於被告之犯罪事實，立於原告地位
    之檢察官於起訴之犯罪事實，應負提出證據及說服之實質舉
    證責任，倘其所提出之證據，不足為被告有罪之積極證明，
    或其指出證明之方法，無從說服法院以形成被告有罪之心證
    ，基於無罪推定之原則，自應為被告無罪判決之諭知。經查
    ：
（一）本件缺乏積極證據：
    1.證人何家嫻業於偵查中陳稱：伊為源智公司的會計，有一
      套便章，伊以源智公司名義開在職證明，夏兢初不知道，
      因坊間有很多公司在開在職證明等語（見偵緝字第1386號
      卷第43頁）；及於原審審理時證稱：張紘賓、李健國、王
      睿宏沒有實際在源智公司任職，其等之在職證明及扣繳憑
      單等單據，是伊繕打出來的，張紘賓、李健國是透過朋友
      來找伊，伊僅看過張紘賓、李健國的資料，未見過其等本
      人，王睿宏是透過另一友人林意淞介紹過來伊有見過王睿
      宏一次，好像是在拿資料給伊時，夏兢初不知道伊有幫人
      家打資料的事情，夏兢初是真的不曉得，都是伊自己私底
      下弄的，有電腦就可以弄了，伊沒有告訴夏兢初，夏兢初
      有交公司大小章在伊這邊，除在職證明要蓋章外，薪資表
      不用公司章，扣繳憑單、在職證明只要有該程式，每部電
      腦都可以作，電腦通常伊都會鎖住，只有伊自己才可使用
      等語（見原審卷第135 頁反面至139 頁）；自前揭證詞，
      尚無從證明被告夏兢初對於何家嫻為張紘賓、李健國、王
      睿宏3 人製作不實之源智公司扣繳憑單、員工薪資表等節
      知情。
    2.又經證人王睿宏於原審審理時證稱：伊將身分證、健保卡
      、駕照交給林意淞，委託林意淞辦理中國信託信用卡，至
      於林意淞委託何人，伊不清楚，林意淞說沒有辦成，伊不
      知道源智公司扣繳憑單等語（見原審卷第139 頁反面至14
      0 頁）；及證人張紘賓於原審審理時證稱：當時因伊說缺
      錢用，一個叫做「小王」的朋友說可以幫伊辦中國信託信
      用卡，「小王」拿信用卡申請書叫伊簽名，伊拿身分證及
      健保卡給「小王」，之後就沒有消息，也沒有拿到卡，伊
      不認識何家嫻及夏兢初，也不認識源智公司的任何人，是
      「小王」說其認識源智公司的人等語（見原審卷第141 至
      142 頁）；暨證人李健國於偵查中證稱：伊是託朋友幫伊
      辦，但沒辦成，伊不認識何家嫻等語（見偵字第10744 號
      卷三第350 至351 頁）；前揭證實顯示證人張紘賓、李健
      國、王睿宏等3 人均係透過友人辦理信用卡，其等均不認
      識被告夏兢初，核與被告夏兢初所述相符，亦無從自證人
      張紘賓、李健國、王睿宏等之證詞證明被告夏兢初涉入其
      中。
    3.承上，何家嫻雖有透過林意淞及其他人取得王睿宏、張紘
      賓、李健國之信用卡申請書，並於申請書上填載王睿宏等
      人任職於源智公司之不實內容，及製作不實之源智公司扣
      繳憑單及員工薪資表，然始終堅稱係其私下而為，並未告
      知被告夏兢初，核與被告夏兢初所辯並未授權或參與何家
      嫻製作不實源智公司扣繳憑單、員工薪資表據以提出申辦
      信用卡之行為等語相符。且證人何家嫻經原審傳喚到庭為
      證時，其自身所涉相關行使業務登載不實文書及詐欺取財
      犯行，業經原審判處應執行有期徒刑8 月確定，並無恐因
      據實陳述而致自己受有不利判決之虞，復依法具結並擔負
      偽證罪責，其前揭證詞自堪採信。另卷附偽造之張紘賓、
      李健國、王睿宏3 人於源智公司之員工薪資表、扣繳暨免
      扣繳憑單、信用卡申請書等，亦僅足證明該等文件內容不
      實，尚無法證明被告夏兢初參與其事，故本件並無積極證
      據可資證明被告夏兢初有公訴意旨所指與何家嫻、王睿宏
      、李健國、張紘賓等人基於犯意之聯絡，由被告夏兢初提
      供源智公司之名義與相關資料予何家嫻使用，並授權何家
      嫻製作源智公司扣繳暨免扣繳憑單、員工薪資表之犯行。
（二）又按，以情況證據（即間接證據）斷罪時，須基於該證據
      在直接關係上所可證明之他項情況事實，本乎推理作用足
      以確證被告有罪，方為合法，不得徒憑主觀上之推想，將
      一般經驗上有利被告之其他合理情況逕予排除，最高法院
      所著32年度上字第67號判例明揭其旨。被告夏兢初雖為源
      智公司登記之名義負責人，然經本院質以該公司實際經營
      業務之對象、相關資料，及為何未替公司員工辦理勞工保
      險等疑問，其始於本院準備程序及審理中坦承：伊因欲申
      辦貸款，何家嫻建議以公司名義辦理，經與何家嫻商談成
      立公司，找數人讓公司有營利之貌，以利向銀行申辦貸款
      ，但經一段時間操作，因欲申貸金額過大，貸款辦不下來
      ，何家嫻告知該方式不可行，故要結束公司，其未授權何
      家嫻去幫他人申辦信用卡等語（見本院卷第56頁正、反面
      、第81頁反面），已對其設立源智公司之目的有所說明，
      如其係為己辦理貸款而委由何家嫻設立源智公司，並製造
      公司確有營運之貌，則由何家嫻持有該公司大小印鑑章、
      發票章等，被告夏兢初並因之陳稱其有前往該公司、處理
      公司事務等語，非不合情；是被告夏兢初上開辯詞，已對
      公訴人以其為源智公司實際負責人，且雇用何家嫻，並將
      源智公司各式大小章、發票章交付何家嫻保管而推認被告
      夏兢初知情一節，構成合理之懷疑。參以刑事被告無自證
      無罪之義務，其在訴訟上所為之辯解，只須達於對起訴事
      證提出合理質疑之程度為已足，檢察官如對於被告所為之
      辯解仍有爭執，即應依照刑事訴訟法第161 條之規定，負
      積極舉證之責，惟本件檢察官未進而更就被告夏兢初於本
      院審理中提出之上開辯解爭執並另為舉證，附此說明。
（三）公訴人以銀行徵信部門對於申辦信用卡及貸款，會打電話
      至源智公司查證，推認何家嫻有與被告套招，以通過徵信
      查核一節，除經證人何家嫻陳述被告夏兢初確不知情等語
      如前外，本件惟一提出申請者為王睿宏，經本院函詢其相
      關徵信事宜，經花旗（臺灣）商業銀行股份有限公司函覆
      ：該行受理客戶申請信用卡時，需先透過聯合徵信中心查
      詢身分證換發紀錄，確認客戶所提供之身分證影本所載之
      換發日期為正確及相關掛失情形，並透過財政部網站查詢
      客戶申請書所填寫之公司確有設立登記，再以客戶所提供
      之財力證明做為查核信用卡之依據，有該銀行100 年5 月
      17日（100 ）政查字第45154 號函在卷可稽（見本院卷第
      26頁），是並無致電向源智公司查核徵信之程序。
（四）公訴人另主張本案經扣得徵信教戰手冊一節，查97年1 月
      14日警方搜索時，雖當場扣得「徵信會問客戶問題」一紙
      ，惟該資料係於網羅資訊有限公司（以下簡稱網羅公司）
      所扣得，有臺灣臺北地方法院核發之搜索票、臺北市政府
      警察局萬華分局搜索筆錄、扣押物品目錄表等在卷可憑（
      見偵字第10744 號卷一第7 至14、89頁），而網羅公司人
      員亦疑有相類行使業務上登載不實文書、詐欺之犯行，經
      提起公訴（見偵字第10744 號卷七第724 至743 頁），有
      使用該資料之可能，其上復無源智公司字樣，並無證據證
      明該資料與源智公司有關。又被告夏兢初雖於98年6 月19
      日始經通緝到案，然傳喚、拘提、通緝等，均係促使被告
      到庭以調查案情之程序方法，至被告是否確有違反刑事法
      律並應負刑事責任，仍需依循證據法則，經合法調查等法
      定程序以為判定，且嫌疑人於警詢、偵查甚而審判中經傳
      、拘未著之原因多端，經通緝到案者亦未必均經判決有罪
      ，是被告夏兢初雖有經傳喚而未到庭，且經通緝始於98年
      6 月19日到案之情形，仍無從逕以之推認被告夏兢初係因
      畏罪情虛而故不到案，並以之作為成立本件犯罪之證據事
      項。
（五）再者，被告夏兢初自偵查以迄本院審理時，均一再堅詞辯
      稱不知何家嫻有製作王睿宏等人之源智公司不實任職資料
      ，其於原審準備程序之初，對起訴事實雖表示「承認犯罪
      」，但續為說明：薪資證明確係伊公司名義，伊既然是負
      責人，該事件又被起訴，故願意承認，伊不認識王睿宏、
      李健國、張紘賓3 人，不知道何家嫻有幫該3 人做這些東
      西等語（見原審卷第35頁反面），未見就起訴事實有何坦
      認情事，實難謂為認罪，亦據原判決敘述甚詳。而何家嫻
      雖所涉偽造不實文書申請信用卡件數高達13件、銀行貸款
      5 件，然其以源智公司名義偽造員工薪資表、扣繳暨免扣
      繳憑單、信用卡申請書外，亦有使用網羅公司、弘典國際
      有限公司之名義而為，以公訴意旨所指，與源智公司相關
      者，僅如附表所示之3 件犯行，何家嫻所為其餘以其他公
      司名義偽造文書及詐欺之犯行，難認與源智公司相關，無
      從以何家嫻所涉偽造件數而推論被告夏兢初涉案。
（六）本件公訴人所提出之積極證據，尚不足以證明被告夏兢初
      就如附表所示之犯行與何家嫻、王睿宏、李健國及張紘賓
      等人間存有犯意之聯絡，原審綜據上情，諭知被告夏兢初
      無罪，論理並無不合之處。本件檢察官之舉證，尚不能使
      本院形成被告夏兢初有罪之確信，復查無其他積極事證證
      明被告夏兢初有本件公訴意旨所指行使業務上登載不實文
      書、詐欺取財、詐欺未遂罪嫌等犯行，檢察官上訴理由所
      指，為無理由，應予駁回。
據上論斷，應依刑事訴訟法第373 條、第368 條，判決如主文。
本案經檢察官黃全祿到庭執行職務。
中    華    民    國   100    年    7     月    26    日
                  刑事第十九庭審判長法  官  鄧振球
                                    法  官  潘翠雪
                                    法  官  彭幸鳴
以上正本證明與原本無異。
不得上訴。
                                    書記官  陳靜姿
中    華    民    國   100    年    7     月    26    日
附表：
┌──┬───┬───────────────────┐
│編號│申辦人│         犯    罪    態    樣         │
├──┼───┼───────────────────┤
│ 1  │王睿宏│何家嫻於96年12月間，在王睿宏所欲提出之│
│    │      │美商花旗銀行信用卡申請書上填載王睿宏於│
│    │      │源智公司任職、年收入為51萬元之不實內容│
│    │      │後，並檢附內容不實之源智公司96 年11 月│
│    │      │份員工薪資表，於96年12月21日向美商花旗│
│    │      │銀行提出申請，使美商花旗銀行因上開詐術│
│    │      │陷於錯誤，而核准發給信用卡與王睿宏。  │
├──┼───┼───────────────────┤
│ 2  │李健國│何家嫻於96年10月間，在李健國所欲提出之│
│    │      │中國信託銀行信用卡申請書上填載李健國於│
│    │      │源智公司任職之不實內容，並製作內容不實│
│    │      │之源智公司95年度扣繳憑單、96年4 月至10│
│    │      │月份員工薪資表，但未向中國信託提出申請│
│    │      │。                                    │
├──┼───┼───────────────────┤
│ 3  │張紘賓│何家嫻於96年10月間，在張紘賓所欲提出之│
│    │      │中國信託銀行信用卡申請書上填載張紘賓於│
│    │      │源智公司任職之不實內容，並製作內容不實│
│    │      │之源智公司95年度扣繳憑單、96年1 月至10│
│    │      │月份員工薪資表，但未向中國信託提出申請│
│    │      │。                                    │
└──┴───┴───────────────────┘